臺灣臺中地方法院民事判決　九十二年度訴字第二九一八號
　　原　　　告　甲○○
　　訴訟代理人　丙○○
　　被　　　告　乙○○
右當事人間請求確認本票債權不存在事件，於民國九十三年三月五日言詞辯論終結，
本院判決如左：
    主      文
確認被告持有原告於民國九十一年十一月五日所簽發，民國九十二年二月五日到期，
票面金額新台幣伍佰萬元，票據號碼二七八五二六號之本票債權不存在。被告應將該
本票返還原告。
本院九十二年度執酉字第四０六六０號清償債務強制執行事件，所為強制執行程序，
應予撤銷。
訴訟費用由被告負擔。
    事      實
甲、原告方面：
  一、聲明：如主文所示。
  二、陳述：
  　（一）原告於民國八十三年間以其所有門牌號碼台中市○○路○段七一巷六五弄
          十四號建物及其坐落土地應有部分（下稱系爭房地），設定本金最高限額
          新台幣（下同）六百七十二萬元之抵押權予台中市第一信用合作社（下稱
          台中一信），作為原告向其貸款五百六十萬元（下稱系爭貸款）之擔保。
          嗣後至八十八年間，因原告無力繼續償還貸款之本息，乃向台中一信請求
          暫緩清償。兩造於八十九年三月間經由訴外人王添居之介紹而訂立系爭房
          地之買賣契約，總價金為四百萬元，約定由原告清償系爭貸款中之一百六
          十萬元，剩餘之四百萬元由買受人即被告，另向台中一信辦理貸款承受。
          台中一信核貸之金額係以買賣價金之七成為準，因被告欲全額貸款，故系
          爭房地買賣契約書記載之價金逾四百萬元。並於八十九年四月五日辦理所
          有權移轉及變更債務人登記完畢。詎被告承擔上開台中一信債務後，僅繳
          付本息至八十九年八月三十日，經概括承受台中一信之合作金庫銀行股份
          有限公司（下稱合庫銀行）聲請強制執行，被告不甘損失，後悔買受系爭
          房地，乃夥同某不詳姓名年籍之男子，於九十一年十一月五日十七時許將
          原告誘至被告住處，剝奪原告行動自由及毆打原告，要求原告簽名於被告
          事先擬定之承諾書（下稱系爭承諾書），買回系爭房地，倘原告不願簽章
          者，除恐嚇要限制原告行動外，並揚言帶原告至大坑輪暴等情。致原告心
          生畏懼而簽名於系爭承諾書及簽發發票日九十一年十一月五日、到期日九
          十二年二月五日、票據號碼二七八五二六、金額五百萬元之本票一張（下
          稱系爭本票）交付被告。上開事實業經臺灣臺中地方法院檢察署檢察官九
          十二年度偵字第一四四四一號恐嚇等案件提起公訴在案。原告並於九十二
          年五月十五日委請王世勳律師以台中愛國街郵局第二八０號存證信函之送
          達，作為撤銷系爭本票發票行為及系爭承諾書之意思表示。
    （二）系爭承諾書雖記載系爭房地所有權移轉與被告後三個月，應再移轉所有權
          與原告云云。惟原告係遭被告脅迫之情形下，始於系爭承諾書簽名，倘原
          告僅欲將系爭房屋所有權移轉與被告及讓其居住三個月，則何於八十九年
          三月七日簽訂系爭房地買賣契約書時，未一併於契約上載明此約定，而遲
          至九十一年十一月五日始於系爭承諾書記載上情，且被告居住系爭房地已
          逾二年。再者，原告支出系爭房地所有權移轉之仲介費五十萬元、系爭貸
          款之一百六十萬元及稅捐、代書費等之金額，其足以繼續繳納系爭貸款本
          息，何須將系爭房地所有權移轉與被告三個月後，再以四百萬元買回，並
          補繳被告向台中一信轉貸之貸款本息一百萬元。原告簽發付款人臺灣銀行
          台中分行、帳號０六五六九四號、票號ＡＭ0000000號、金額十五
          萬元之支票係給付系爭房地買賣介紹人之介紹費。原告經介紹人張永全之
          介紹而認識證人劉信旺及仲介王添居，並委託王添居代售包括系爭房地在
          內之四筆不動產。因被告與王添居、劉信旺係舊識，是其等證詞均不可採
          ，原告並否認證人郭明仁於刑事案件中之證述。綜上所陳，原告爰依民法
          第七十四條、第一百七十九條、第一百八十一條、第一百八十四條及強制
          執行法第十四條等規定，撤銷上開發票行為之意思表示，請求被告返還所
          取得系爭本票債權利益及確認系爭本票債權對原告不存在，並撤銷本院九
          十二年度執酉字第四０六六０號兩造間，因清償債務強制執行事件所為強
          制執行程序。
  三、證據：提出土地建築改良物買賣所有權移轉契約書影本、土地登記謄本影本、
      建物登記謄本影本、民事判決影本、系爭承諾書影本、民事裁定影本、台灣台
      中地方法院檢察署檢察官起訴書影本、存證信函影本、戶籍謄本及委託書影本
      各一件為證。
乙、被告方面：
  一、聲明：駁回原告之訴。
  二、陳述：
  　（一）原告因無力清償系爭貸款之本息，乃委託王添居出售系爭房地，並於求售
          期間暫時找人先行移轉所有權，以防系爭房地倘無法如期出售，將遭台中
          一信查封拍賣。被告於八十九年間因無住居處所，經張永全介紹認識王添
          居，在原告保證系爭房地移轉所有權與被告三個月後，再移轉所有權與原
          告，期間房貸之利息，均由原告支付，原告如違反約定，願給付被告五百
          萬元之損害賠償金等情。經王添居之見證下，被告乃同意將系爭房地所有
          權移轉與其名下，並向台中一信辦理貸款。詎原告未履行上開承諾，致被
          告遭台中一信追討上開貸款。兩造為此簽訂系爭承諾書，並由原告交付面
          額五百萬元之系爭本票一紙，擔保被告所受損害。惟原告仍未履行系爭承
          諾書之約定，被告依法聲請本票裁定請求原告賠償損害，自屬於法有據。
    （二）依原告所提錄音紀錄內容，僅可認定被告要求原告移轉系爭房地所有權等
          情。系爭房地買賣契約書第一條載明買賣總價金為七百二十萬。被告從未
          給付原告該契約書第二條第一款、第二款及第四款約定之金額。而第二條
          第三款約定由被告向台中一信貸款五百六十萬，不足額由被告以現金補足
          ，惟事實上，係由原告補足該不足額一百六十萬元。系爭房地之所有權狀
          及相關文件均在原告處，未交付被告持有。被告向台中一信轉貸之貸款利
          息，亦由原告簽發付款人為臺灣銀行台中分行、帳號０六五六九四號、票
          號ＡＭ0000000號、金額十五萬元之支票給付。準此，系爭買賣契
          約僅係原告找被告充當人頭，作為系爭房地所有權移轉而簽訂之契約。
  三、證據：提出不動產買賣契約書影本一件及訊問筆錄影本二件為證。並聲請訊問
      證人張永全、劉信旺及王添居。
丙、本院依職權調閱本院九十二年度票字第七三八八號本票裁定卷宗、九十二年度執
    字第四０六六０號給付票款事件執行卷宗及台灣高等法院台中分院九十二年度抗
    字第八九一號票款執行抗告事件卷宗。
    理      由
一、原告起訴主張其於八十三年間以其所有系爭房地，設定本金最高限額六百七十二
    萬元之抵押權予台中一信，作為系爭貸款之擔保。嗣後至八十八年間，因原告無
    力繼續償還貸款之本息，乃向台中一信請求暫緩清償。而兩造於八十九年三月間
    經由王添居之介紹而訂立系爭房地之買賣契約，總價金為四百萬元，約定由原告
    清償系爭貸款中之一百六十萬元，剩餘之四百萬元由買受人即被告，另向台中一
    信辦理貸款承受。因台中一信核貸之金額係以買賣價金之七成為準，而被告欲全
    額貸款，故系爭房地買賣契約書記載之價金逾四百萬元，並於八十九年四月五日
    辦理所有權移轉及變更債務人登記完畢。詎被告承擔上開台中一信債務後，僅繳
    付本息至八十九年八月三十日，經概括承受台中一信之合庫銀行聲請強制執行，
    被告為此而後悔買受系爭房地，乃夥同某不詳姓名年籍之男子，於九十一年十一
    月五日十七時許於被告住處，剝奪原告行動自由及毆打原告，並揚言帶原告至大
    坑輪暴等情。致原告心生畏懼而簽名於系爭承諾書及簽發系爭本票交付被告。上
    開事實業經檢察官提起公訴在案。原告並於九十二年五月十五日以存證信函之送
    達，作為撤銷系爭本票發票行為及系爭承諾書之意思表示。原告爰依民法第七十
    四條、第一百七十九條、第一百八十一條、第一百八十四條及強制執行法第十四
    條等規定，撤銷上開發票行為之意思表示，請求被告返還所取得系爭本票債權利
    益及確認系爭本票債權對原告不存在，並撤銷本院九十二年度執酉字第四０六六
    ０號兩造間，因清償債務強制執行事件所為強制執行程序等語。被告則以原告因
    無力清償系爭貸款之本息，乃委託王添居出售系爭房地，並於求售期間暫時移轉
    所有權與被告，以防系爭房地倘無法如期出售，遭台中一信查封拍賣。原告保證
    系爭房地移轉所有權與被告三個月後，再移轉所有權與原告，原告如違反約定，
    願給付被告五百萬元之損害賠償金等情。被告乃同意將系爭房地所有權移轉與其
    名下，並向台中一信辦理貸款。詎原告未履行上開承諾，致被告遭台中一信追討
    貸款。兩造為此簽訂系爭承諾書，並由原告交付面額五百萬元之系爭本票，擔保
    被告所受損害。惟原告仍未履行系爭承諾書之約定，被告依法聲請本票裁定請求
    原告賠償損害，自屬於法有據等語置辯。
二、按確認之訴非原告有即受確認判決之法律上利益者，不得提起，民事訴訟法第二
    百四十七條第一項前段定有明文。而所謂即受確認判決之法律上利益，係指法律
    關係之存否不明確，原告主觀上認其在法律上之地位有不安之狀態存在，且此種
    不安之狀態，能以確認判決將之除去者而言，最高法院五十二年臺上字第一二三
    七號及第一二四０號分別著有判例。本件原告主張其因受被告脅迫始於系爭承諾
    書簽名及簽發系爭本票，其嗣後以存證信函作為撤銷系爭本票發票行為及系爭承
    諾書之意思表示。詎被告逕持系爭本票向本院聲請裁定強制執行，並持該執行名
    義向本院聲請對原告之財產強制執行。因此，兩造間就系爭本票之法律關係存否
    顯有爭執，系爭本票之債權是否存在，導致原告之財產有遭強制執行之不安之狀
    態，且此種不安之狀態，能以確認被告就其持有原告簽發之系爭本票債權不存在
    之判決將之除去，繼而排除被告聲請對原告財產強制執行。並提出本院九十二年
    度票字第七三八八號民事裁定為證。經本院調閱九十二年度票字第七三八八號本
    票裁定卷宗、九十二年度執字第四０六六０號給付票款事件執行卷宗及台灣高等
    法院台中分院九十二年度抗字第八九一號票款執行抗告事件卷宗。查明被告確持
    系爭本票向本院聲請裁定強制執行，並持該執行名義向本院聲請對原告之財產強
    制執行。被告為此亦不爭執。揆諸前揭說明，應認原告訴請確認被告持有原告所
    簽發系爭本票之票據權利不存在，有即受確認判決之法律上利益，合先敘明。
三、按因被詐欺或被脅迫而為意思表示者，表意人得撤銷其意思表示，民法第九十二
    條第一項前段定有明文。當事人主張其意思表示係因被詐欺或脅迫而為之者，應
    就其被詐欺或被脅迫之事實，負舉證之責任。又票據行為，為不要因行為，執票
    人不負證明關於給付之原因之責任，如票據債務人主張執票人取得票據出於惡意
    或詐欺時，則應由該債務人負舉證之責。最高法院二十一年上字第二０一二號及
    六十四年台上字第一五四０號分別著有判例。原告主張其因受被告脅迫而於系爭
    承諾書簽名及簽發系爭本票等語。被告否認有脅迫原告之行為，揆諸前揭說明，
    原告自應就其遭被告脅迫，而於系爭承諾書簽名及簽發系爭本票等事實，負舉證
    責任。經查：
  （一）原告主張兩造於八十九年三月間經由王添居之介紹而訂立系爭房地之買賣契
        約，並由被告向台中一信辦理貸款。嗣於八十九年四月五日辦理所有權移轉
        及變更債務人登記完畢等事實。有不動產買賣契約書、土地建築改良物買賣
        所有權移轉契約書、土地登記謄本、建物登記謄本及委託書等件為證。被告
        就其簽訂系爭房地買賣契約一事，並不爭執（參照本院九十三年二月十三日
        言詞辯論筆錄）。是原告上開主張，堪信為真實。被告雖抗辯稱原告保證系
        爭房地移轉所有權與被告三個月後，再移轉所有權與原告，否則原告應賠償
        被告五百萬元云云。惟原告否認有再行辦理所有權移轉之約定，是本院自應
        審究兩造是否有再行辦理系爭房地所有權移轉與原告之約定。依據委託書記
        載，即原告委託王添居代為處理包括系爭房地在內之四筆不動產，其委託買
        賣金額如登記謄本所列，以銀行實際貸款金額七成計算，並於辦理產權移轉
        手續同時，辦理貸款轉移抵押塗銷手續。依照該等文義，可知原告委託王添
        居處理出售不動產，而非尋覓人頭辦理不動產所有權移轉。
  （二）參諸土地建築改良物買賣所有權移轉契約書之約定事項欄記載，八十三年收
        件字第五二六九三號抵押權登記次序二三六由承買人即被告承受等情，亦知
        被告以買受人之關係，承受系爭貸款及抵押人之地位。核與原告之上開主張
        相符。而上揭不動產買賣契約書、買賣所有權移轉契約書及委託書，均未載
        明有買回之文字，即原告應於系爭房地移轉所有權與被告三個月後，再移轉
        所有權與原告，否則原告應給付被告五百萬元之賠償等情。倘被告僅為形式
        上之系爭房地所有人屬實，其並未給付任何買賣價金，縱使嗣後系爭房地之
        貸款未按期繳納，而遭法院拍賣，依據本院九十一年度訴字第九０七號清償
        借款事件民事判決，即被告應給付台中一信三百九十七萬九千二百三十三元
        及其利息、違約金。有民事判決，附卷可稽。被告所受之損失應為上開金額
        扣除系爭房地之拍賣金額為準，其與被告抗辯之五百萬元之違約賠償云云，
        明顯不符。基上，兩造間並無再移轉系爭房地所有權之約定，亦無所謂之五
        百萬元之違約賠償至明，被告所辯，不足為採。
　（三）證人王添居固於本院審理中陳稱：原告委託其出賣四間房子，當初先將系爭
        房地所有權移轉與被告，以製造買賣行情，等其餘房子出售，再將系爭房地
        所有權移轉與原告云云（參照本院九十三年二月十三日言詞辯論筆錄）。證
        人張永全亦附和其說稱：其為系爭房地買賣之介紹人，其介紹買主向原告買
        房子，被告僅為人頭云云（參照本院九十三年一月九日言詞辯論筆錄）。惟
        原告否認該等證人所為陳述。查王添居及張永全既然為系爭房地買賣之仲介
        人及介紹人，其等均分別為委託書之受託人、見證人。衡諸常理，倘其等所
        證屬實，自應在委託書上載明，以明確約定兩造之權義關係，免事後徒增爭
        議。況該約定事項，倘不告知其他買受人，該等買受人亦無法知悉，有假造
        買賣之交易事實，進而影響買受之意願。既然委託書並未記載原告於系爭房
        地移轉所有權與被告後，嗣再移轉所有權與原告等語。而買賣契約書亦無相
        關約定。因此，上開證人之證詞與事實不符，即不足為憑。
  （四）查系爭房地買賣契約於八十九年三月七日即已簽訂，然遲至九十一年十一月
        五日始簽訂系爭承諾書，期間逾二年八個月。足見兩造於簽訂系爭房地買賣
        契約之際，是否有系爭承諾書所記載之合意，顯有疑義。參照系爭承諾書第
        四項記載，原告應同時簽發本票二紙，面額均為五百萬元。即銀行債務五百
        萬元及違約處罰五百萬元。惟被告應清償合庫銀行之借款為三百九十七萬九
        千二百三十三元，及自八十九年八月三十日起至清償日止，按年息百分之七
        點九計算之利息，並自八十九年十月一日起至清償日止，逾期在六個月以內
        者，按上開利率百分之十；超過六個月以上部分，按上開利率百分之二十計
        算之違約金。原告所應簽發本票之金額為上開借款之二至三倍，顯然不利原
        告甚鉅。次者，倘原告僅以被告為系爭房地之形式上之所有人，至多僅需為
        其清償借款三百九十七萬九千二百三十三元及其利息、違約金已足，自無於
        承諾書簽名及簽發系爭本票之理，即另行約定違約處罰五百萬元。從而，原
        告主張其係受被告脅迫而簽名於系爭承諾書及簽發系爭本票等事實，應堪信
        為真實。
四、按法律行為經撤銷者，視為自始無效。無法律上之原因而受利益，致他人受損害
    者，應返還其利益。雖有法律上之原因，而其後已不存在者，亦同。民法第一百
    十四條第一項及第一百七十九條分別定有明文。原告於九十一年十一月五日遭被
    告脅迫而簽名於系爭承諾書及簽發系爭本票，既如前述。原告嗣於九十二年五月
    十五日委請王世勳律師以台中愛國街郵局第二八０號存證信函之送達，為撤銷系
    爭本票發票行為及系爭承諾書之意思表示。此有該存證信函附卷可稽，被告並不
    爭執，揆諸前開規定，已生撤銷之效力。從而，系爭本票發票行為已因撤銷而失
    其票據效力，是原告起訴確認被告持有原告於九十一年十一月五日所簽發、九十
    二年二月五日到期、票面金額五百萬元、票據號碼二七八五二六號之系爭本票，
    票據權利不存在，為有理由，應予准許。再者，被告就系爭本票之票據權利不存
    在，是被告持有系爭本票，已無法律上之原因，是原告依據不當得利之法律關係
    ，請求被告返還系爭本票與原告，洵屬正當，於法有據
五、按執行名義無確定判決同一之效力者，於執行名義成立前，如有債權不成立或消
    滅或妨礙債權人請求之事由發生，債務人亦得於強制執行程序終結前提起異議之
    訴，強制執行法第十四條第二項定有明文。被告就其持有之系爭本票之票據權利
    不存在，是其持該執行名義聲請本院就原告所有財產加以執行，即就本院九十二
    年度執字第四０六六０號強制執行事件，自有本票債權不成立之事由發生。查被
    告脅迫原告簽發系爭本票及原告撤銷簽發系爭本票行為之意思表示等事實，係發
    生九十二年度票字第七三八八號准予系爭本票強制執行裁定之前，而該執行名義
    並無確定判決同一之效力，依據強制執行法第十四條第二項規定，原告就該執行
    名義得提起債務人異議之訴。經本院調閱九十二年度執酉字第四０六六０號執行
    事件，得知該執行程序尚未終結。揆諸前開說明，原告訴請撤銷本院九十二年度
    執酉字第四０六六０號執行事件之強制執行程序，為有理由，應予准許。
六、因本案事證已臻明確，兩造其餘主張陳述及所提之證據，均毋庸再予審酌，附此
    敘明。
七、據上論結，原告之訴為有理由，依民事訴訟法第七十八條，判決如主文。
中　　　華　　　民　　　國　　九十三　　年　　　三　　　月　　二十二　　日
                                    臺灣臺中地方法院民事第四庭
~B法      官　林洲富
右為正本係照原本作成
如對本判決上訴，須於判決送達後廿日內向本院提出上訴狀。
中　　　華　　　民　　　國　　九十三　　年　　　三　　　月　　二十二　　日
~B法院書記官
